最高法院民事判決　　　　　　　　　　　　　　　　八十八年度台上字第三一七號
　　上 訴 人　乙 ○ ○
　　被上訴人　甲○○○
右當事人間請求清償借款事件，上訴人對於中華民國八十七年二月二十三日台灣高等
法院高雄分院第二審更審判決（八十六年度上更(一)字第九七號），提起上訴，本院判
決如左：
    主  文
原判決廢棄，發回台灣高等法院高雄分院。
    理  由
本件被上訴人主張：上訴人於民國七十五年八月十五日、十一月十六日，分別以本票
向伊借款新台幣（以下同）二十萬元及十三萬元；又於七十六年四月二十四日、五月
二十八日、五月二十八日，依序以本票及借據向伊調借二十萬元、十萬元及二十萬元
，合計借用八十三萬元，迄未清償。雖伊曾以本票聲請裁定准許強制執行，然上訴人
以時效消滅為由提起異議之訴，並確認本票債權不存在，經最高法院八十三年度台上
字第二六七五號判決伊敗訴，故伊就系爭借款部分於台灣屏東地方法院（以下簡稱屏
東地院）八十年度執字第三○四六號清償票款強制執行事件執行中未受清償，伊自得
本於借貸及不當得利之法則，請求上訴人返還系爭借款本息等情，求為命上訴人給付
八十三萬元，及其中四十萬元自七十九年十二月四日起至清償日止按年息百分之二十
、其餘四十三萬元自八十四年十二月十四日起至清償日止按年息百分之五計算之利息
之判決（被上訴人請求之利息超過上開部分，經原審判決其敗訴後，未據聲明不服，
已告確定）。
上訴人則以：伊並未向被上訴人借貸金錢。被上訴人提出之本票及借用證，乃係伊於
七十二年九月二十二日以土地向被上訴人抵押借款五十萬元，嗣後應其要求而簽立，
至七十七年七月三十日已全部清償，並塗銷抵押權登記，惟被上訴人未為交還。又伊
於屏東地院八十年度執字第三○四六號清償票款強制執行事件執行中已清償本息六十
五萬四千二百四十一元，被上訴人始撤回強制執行之聲請。另借貸無利息約定部分，
不得請求利息，況被上訴人之利息請求權亦罹於時效而消滅等語，資為抗辯。
原審維持第一審所為上訴人敗訴判決，駁回其上訴，係以：被上訴人主張上訴人向伊
共借用八十三萬元之事實，業據上訴人於第一審自認，並有被上訴人提出為上訴人所
不爭執之本票五張、借用證三張在卷可稽，自堪認為真實。上訴人既已自認，自不得
任意更為相反之主張。雖上訴人辯稱前開本票及借用證係伊先前以其土地抵押借款時
，應被上訴人之要求而簽立，該借款已全部清償，並已塗銷抵押權云云。惟查前開本
票及借用證係上訴人於七十五年八月十五日、十一月十六日、七十六年四月二十四日
、五月二十八日簽立，金額共計八十三萬元，而上訴人所稱抵押借款係在七十二年九
月二十三日，其金額為五十萬元，清償期則為七十四年九月二十日，二者金額顯不相
同，尚難認係同一筆債務。故系爭借貸金錢債務，不因前開抵押權登記之塗銷而謂已
清償。又查屏東地院八十年度執字第三○四六號清償票款強制執行事件，上訴人提起
請求確認票款請求權不存在之訴，獲勝訴確定判決（最高法院八十三年度台上字第二
六七五號），被上訴人就前開五張本票之票款債權，因而未獲清償。故上訴人所辯其
所欠債務已於該強制執行事件中全部清償完畢云云，要屬無稽。證人陳新連、鍾清木
所證，均不足以證明上訴人已清償系爭借款或無如被上訴人主張之借貸事實，尚難採
為有利於上訴人之證據。另上訴人所提出之字條、本票、借用證、民事裁定、起訴狀
、收條等件，亦均不足據以推測其抗辯為真實。查被上訴人已於七十八年四月三日以
存證信函催告上訴人於一個月內返還本金，上訴人於同年月六日收受該存證信函後屆
滿一個月仍未返還，依民法第四百七十八條之規定，上訴人即有返還該借款之義務，
並自翌（七）日起負遲延責任。關於利息之請求，上訴人於七十六年四月二十四日借
貸之二十萬元，其利息約定為月息千分之十八；於七十六年五月二十八日借貸之二十
萬元，利息約定為月息千分之二十，均逾最高利率年息百分之二十，被上訴人請求自
七十九年十二月四日起至清償日止，減按年息百分之二十計付利息，即屬有據。其餘
四十三萬元部分，雖未約定利息，但上訴人自七十八年四月七日起負遲延責任，則被
上訴人請求自八十四年十二月十四日起至清償日止按年息百分之五計付法定遲延利息
，亦屬正當。又上開被上訴人得請求之約定利息，僅約定按月給付，而未約定給付日
期，自應以其每屆一月之末日為可行使之起算日期，是該四十萬元部分之利息，被上
訴人請求自七十九年十二月四日起算，迄其於八十四年十二月四日起訴時，尚未逾五
年；另四十三萬元自八十四年十二月十四日起算之法定遲延利息，亦未逾五年，故上
訴人之時效抗辯，尚非有理等詞，為其判斷之基礎。
惟查上訴人在原審抗辯：兩造因借貸與本票之債，訟不休，然後於屏東地院八十年
度執字第三○四六號票款強制執行事件中，由伊清償母利及費用，共六十五萬四千二
百四十一元而結案。伊若未全部清償債務，衡情被上訴人豈願撤回強制執行而啟封﹖
（見原審上更(一)卷二七頁反面），並提出執行案款領據為證（見一審卷四八頁）。該
執行案款領據似載明被上訴人向屏東地院民事執行處領到上開執行案件債務人即上訴
人給付之六十五萬四千二百四十一元等文字，並由被上訴人簽章。此與認定上訴人已
否清償系爭借款，被上訴人得否請求上訴人返還﹖所關至切，自應予調查審認，說明
取捨意見。惟原審全予摒棄不論，遽為上訴人不利之判斷，即屬可議。上訴意旨，執
以指摘原判決不當，求予廢棄，非無理由。
據上論結，本件上訴為有理由，依民事訴訟法第四百七十七條第一項、第四百七十八
條第一項，判決如主文。
中      華      民      國    八十八    年      二      月     十二     日
                              最高法院民事第五庭
                                  審判長法官  吳  啟  賓
                                        法官  洪  根  樹
                                        法官  謝  正  勝
                                        法官  劉  福  來
                                        法官  黃  熙  嫣
      右正本證明與原本無異
                                              書  記  官
中      華      民      國    八十八    年      三      月     十一     日
                                                                      Ｋ
